臺灣板橋地方法院刑事判決　　　　　　　　　　　　　九十年度易字第一九０七號
　　公　訴　人　臺灣板橋地方法院檢察署檢察官
　　被　　　告　辛○○
　　選任辯護人　劉志忠　律師
　　被　　　告　甲○○
　　選任辯護人　陳建勳　律師
　　　　　　　　徐松龍　律師
右列被告等因農會法案件，經檢察官提起公訴（九十年度選偵字第一一號、第一二號
、第三六號），本院判決如左：
    主    文
辛○○、甲○○共同連續農會之選舉對於有選舉權之人，行求財物，而約其選舉權為
一定之行使，各處有期徒刑肆月，如易科罰金，均以參佰元折算壹日。均緩刑參年。
    事    實
一、辛○○係臺北縣九十年度第十四屆新莊市農會會員代表參選人，其所屬之「中港
    農事小組」選區會員代表應選席次為七席，參選人連同辛○○在內共有十人，辛○○為求當選農會代表，知悉同屬該農會中港區農事研究班班長之甲○○熟識辜
    姓親友多人有選舉權，竟與甲○○共同基於賄選買票之概括犯意聯絡，於九十年
    一月底起，辛○○藉喬遷新居設宴招待親友名義，透過甲○○以分送請帖之方式
    ，於請帖信封內致贈每名會員面額新臺幣（下同）五百元之新莊市農會禮券一張
    ，連續向新莊市農會會員住在臺北縣新莊市○○路二三六號二樓之辜仁傳、新莊
    市○○路二二七號十三樓之一之丁○○○、新莊市○○路三０六號十樓之乙○○
    、新莊市○○路○段五十三號十樓之丙○○、新莊市○○路○段五十五號九樓之
    戊○○（託丙○○之母轉交）、及新莊市○○路二四五號二樓之辜炳坤等有投票
    權人賄選買票，行求該等會員於農會會員代表選舉時投票支持辛○○，但為辜仁
    傳、丁○○○、乙○○、丙○○、及辜炳坤等人或當場拒收，或於返家後知悉上
    情而將禮券退還辛○○。嗣辛○○與甲○○先後於同年三月二日及三月五日，分
    別在臺北縣新莊市○○路二八０號七樓及新莊市○○路○段五十九號十二樓住處
    ，為法務部調查局臺北縣調查站、臺北縣警察局新莊分局共同查獲。
二、案經法務部調查局臺北縣調查站、臺北縣警察局新莊分局移送臺灣板橋地方法院
    檢察署檢察官偵查起訴。
    理    由
壹、有罪部分：
一、訊據被告辛○○、甲○○對彼等於前揭時地由辛○○以喬遷新居設宴招待親友名
    義，透過甲○○分送請帖，於請帖內致贈每名會員面額五百元之新莊市農會禮券
    一張之事實，固坦承不諱，惟均矢口否認有何賄選買票之故意，被告辛○○辯稱
    ：伊與丙○○等人有數十年鄰里或親屬情誼，於九十年農會代表選舉，伊本服務
    農民之精神登記參選，惟因伊年事已高，患有高血壓、糖尿病、退化性關節炎等
    ，行動不便，無法親自登門拜訪尋求支持，且適逢農曆春節之際，又因喬遷新居
    欲宴請親友，乃準備請帖，並以五百元禮券裝於信封內，以為年節問候祝賀之意
    ，託甲○○轉交，事後所送禮券悉數已退還給伊，伊無賄選買票之意思云云。被
    告甲○○辯稱：伊僅替辛○○致送白色封套給辜仁傳、丁○○○、乙○○、戊○○、丙○○、辜炳坤等人，信封內附辛○○拜託受信人投他一票之文宣品，辛○○給伊個人之信封內僅有喝春酒之邀請函與文宣品，沒有農會禮券，伊起先不知
    辛○○給其他人之信封內是否裝有禮券，伊送至辜仁傳嬸嬸辜黃梅那裡時，才知
    信封內有禮券，辜黃梅不收退給伊，有二、三人經伊手退還給辛○○，其他人直
    接退給辛○○，伊僅單純幫辛○○送信，未幫辛○○賄選買票云云。
二、然查前揭事實，業經被告辛○○於法務部調查局臺北縣調查站訊問時供承：透過
    甲○○轉交新莊市農會超市五百元禮券給辜炳坤，致贈禮券給辜炳坤係要其在農
    會會員選舉時支持伊，但辜炳坤拒收，該禮券係伊自行購買，五百元禮券約送出
    十餘人，大部分是辜姓會員，其中丙○○係送給其母辜黃梅時，辜黃梅即表示不
    願收受而予以退還，其他辜炳坤、戊○○則當面予以回絕拒收，伊均係透過甲○○幫伊轉交禮券，但無人收受禮券而悉數退還給伊，伊係在家中將約十份禮券交
    給甲○○，並由伊勾選欲分送之人選等語（臺灣板橋地方法院檢察署九十年度選
    偵字第一一號卷第五頁至第七頁）。其於偵查中供稱：禮券有送給會員丙○○、
    辜炳坤、戊○○、丁○○○、乙○○、辜仁傳等人，由甲○○替伊轉送禮券給會
    員，並請他們投票支持伊，但丁○○○、乙○○將禮券還給伊，丙○○、戊○○
    等人禮券係甲○○拿來還給伊，說會員拒收等語（見上開第一一號偵查卷第十五
    頁、第一０九頁背面）。其於本院訊問時復供稱：託甲○○轉交之信封內只裝禮
    券，無其他東西等語（見本院九十年六月十九日訊問筆錄）。被告甲○○於偵查
    中及本院訊問時供承：辛○○託伊送新莊農會超市禮券給伊親戚辜家成員六、七
    人，丁○○○、乙○○有收禮券，丙○○部分被其母辜黃梅退回，戊○○、辜仁
    傳係委託辜黃梅代轉亦被退回，辜炳坤當時生病，其妻說已經有其他候選人請託
    ，叫伊收回，伊將拒收之禮券還給辛○○等語（見臺灣板橋地方法院檢察署九十
    年度選偵字第一二號卷第十七頁背面、本院九十年七月二十六日訊問筆錄）。並
    有法務部調查局臺北縣調查站對被告二人實施通訊監察之譯文紀錄附卷可稽。
三、次查證人辜妙更於法務部調查局臺北縣調查站訊問時及偵審中證稱：伊係新莊市
    農會中港小組會員，亦係中港農事班第三班成員，班長係甲○○，辛○○曾託甲○○帶來裝有農會超市五百元禮券之信封袋及搬家請客之請帖交給站在門外之伊
    子辜聖耀，辜聖耀就交給他大嫂廖美華，廖美華發現係辛○○送的禮券，打電話
    告訴伊，伊便叫廖美華立即送還辛○○本人等語（見上開第一一號偵查卷第六十
    頁、第六十二頁背面、第一０九頁背面、第一一０頁、本院九十年七月二十六日
    訊問筆錄）。證人乙○○於法務部調查局臺北縣調查站及本院訊問時證稱：大約
    在（九十年）二月十五日農會代表選舉投開票前數日，辛○○有託甲○○拿一張
    五百元農會超市禮券至伊家，要伊收下禮券，並在選舉時能投票支持他，當時伊
    不在家，由伊女庚○○先代為收下，等伊回家後，伊女告知此事，伊覺得不妥，
    便馬上將禮券退還給辛○○等語（見上開第一一號偵查卷第六十四頁背面至第六
    十五頁、本院九十年七月十二日訊問筆錄）。證人辜仁傳於法務部調查局臺北縣
    調查站訊問時證稱：伊係新莊市農會中港農事小組會員，辛○○將裝有禮券之信
    封託人拿來放在伊嬸嬸辜黃梅家中，辜黃梅叫伊母辜郭秀英去拿，伊母發現信封
    內裝有禮券，便立刻將禮券拿去辛○○家中返還，當天伊不在家中，伊母將此事
    告知伊等語（見上開第一一號偵查卷第八十頁背面、第八十六頁背面至第八十七
    頁）。證人丙○○於法務部調查局臺北縣調查站及本院訊問時證稱：伊母拒收送
    給伊之信封袋，由甲○○退還給辛○○等語（見上開第一一號偵查卷第九十頁背
    面）。證人即辜炳坤之子己○○於法務部調查局臺北縣調查站及本院訊問時證稱
    ：伊父辜炳坤係新莊市農會會員，屬中港小組，辛○○於選舉農會會員代表前夕
    託甲○○至伊家中拜票，希望伊父能投他一票，並拿出新屋落成的帖子及一個信
    封袋要致贈伊父，伊父拒絕收下該信封袋，伊不清楚該信封袋內裝何物，當日伊
    不在家，係事後聽伊母說只收下帖子，退回信封等語（見上開第一一號偵查卷第
    九十二頁背面至第九十四頁、本院九十年七月十二日訊問筆錄）。依上開證人等
    所言，被告辛○○於九十年第十四屆新莊農會會員代表選舉前，確有將新莊農會
    超市面額五百元之禮券，委託被告甲○○欲分別交付有選舉投票權之辜仁傳、丁○○○、乙○○、丙○○、戊○○、及辜炳坤等人無誤。
四、按農會法第四十七條之一第一項第一款、第二款規定「有選舉權之人，要求、期
    約或收受財物或其他不正利益，而許以不行使其選舉權或為一定之行使者」、「
    對於有選舉權之人，行求、期約或交付財物或其他不正利益，而約其不行使選舉
    權或為一定之行使者」，所謂『財物或其他不正利益』，係指不法報酬，而與受
    賄人特定行為間，具有一定對價關係，其與社會『餽贈』之區別，即應從有無對
    價關係作為判斷基準，如能證明具有一定對價關係，縱以社交餽贈為名，仍應成
    立該罪，對價關係之有無，尚須審究贈與一方主觀意思如何。本案被告甲○○因
    受被告辛○○之託，於上開農會代表選舉前，持內裝有面額五百元農會禮券之信
    封袋，分別前往有投票權之農會會員辜仁傳等人住處交付本人或託家人親屬轉交
    ，斯時正值農會選舉之敏感時刻，被告等竟直接以致贈財物之方式，對於有選舉
    權之會員約其於投票時支持被告辛○○，顯見上開禮券確係為約使有選舉權之人
    其選舉權為一定之行使而交付之財物甚明。本件事證明確，被告二人犯行洵堪認
    定。
五、核被告辛○○、甲○○所為，均係犯農會法第四十七條之一第一項第二款之農會
    之選舉對於有選舉權之人，行求財物，而約其選舉權為一定之行使罪。被告二人
    間有犯意之聯絡，及行為之分擔，為共同正犯。彼等先後多次行求行為，時間緊
    接，犯罪構成要件相同，顯係基於概括犯意為之，應依連續犯論以一罪並依法加
    重其刑。按選舉乃民主政治最重要之表徵，其攸關一國政治良窳甚鉅，而賄選為
    敗壞選風之主要根源，本院審酌被告二人不思以合法方法助選，竟以賄賂之方式
    圖謀當選，破壞農會選舉之公平性與選舉文化及社會風氣，彼等犯罪之動機、目
    的、手段、知識程度、及犯罪後之態度等一切情狀，分別量處如主文所示之主刑
    ，並均諭知易科罰金之折算標準，以示懲儆。末查被告二人前均未曾受有期徒刑
    以上刑之宣告，有臺灣高等法院被告全國前案紀錄表及臺灣高等法院檢察署刑案
    紀錄簡覆表各二紙在卷可查，彼等因一時誤念致犯刑章，經此偵審教訓，當知警
    惕而無再犯之虞，本院認所宣告之刑均以暫不執行為適當，爰均併宣告緩刑三年
    ，以啟自新。
六、末查被告等行求時所持之農會禮券雖係賄選之財物，然前開有選舉權人等既均未
    收受而退還被告辛○○，則禮券自無從依農會法第四十七條之一第二項規定宣告
    沒收或追徵其價額。又該等禮券雖係被告辛○○所有供共同犯罪所用之物，但被
    告辛○○於收回後已花用完畢，業經其於本院訊問時供明在卷，既已滅失，亦不
    再依刑法規定予以宣告沒收，附此敘明。
貳、不另為無罪諭知部分：
一、公訴意旨另以：被告辛○○與甲○○亦基於同前買票賄選之概括犯意，於九十年
    一月底，由被告甲○○持辛○○裝有禮券之信封，先後向有投票權之林榮隆、己○○二人賄選買票，行求於農會會員代表選舉時投票支持辛○○，因認被告二人
    就此部分亦連續涉犯農會法第四十七條之一第一項第二款之農會之選舉對於有選
    舉權之人，行求財物，而約其選舉權為一定之行使罪嫌云云。
二、惟按犯罪事實應依證據認定之，無證據不得推定其犯罪事實，刑事訴訟法第一百
    五十四條定有明文。又犯罪事實之認定，應憑證據，如未能發現相當證據，或證
    據不足以證明，自不能以推測或擬制之方法，以為裁判基礎（最高法院四十年臺
    上字第八十六號判例參照）。再按被告之自白，不得作為有罪判決之唯一依據，
    仍應調查其他必要之證據，以察其是否與事實相符，刑事訴訟法第一百五十六條
    第二項亦有明文。
三、經查被告辛○○於法務部調查局臺北縣調查站訊問時及偵查中固曾自白稱：禮券
    有分送林榮隆云云（見前開第一一號偵查卷第七頁）。然被告甲○○於本院訊問
    時則供稱：林榮隆之母說他人在加拿大，伊未找到人故並未送禮券等語（見本院
    九十年十二月十八日訊問筆錄）。是本案關於林榮隆部分，除被告辛○○於臺北
    縣調查站訊問時之自白外，並無其他補強證據證明被告二人有向林榮隆行求賄選
    之事實。又查證人己○○於法務部調查局臺北縣調查站及本院訊問時陳稱：伊非
    新莊農會會員，僅伊父辜炳坤係會員等語（見上開第一一號偵查卷第九十二頁背
    面、本院九十年七月十二日訊問筆錄）。被告甲○○雖確有將裝有禮券之信封交
    予辜炳坤，然其意在向辜炳坤行求賄選，己○○既非有投票權之人，亦非收受禮
    券之人，公訴人認被告等亦向己○○賄選云云，即有誤會。此外復查無其他積極
    證據足資證明被告二人有向林榮隆、己○○二人賄選買票之行為，揆諸前揭條文
    規定及判例意旨，被告二人此部分犯行自屬無由成立。又公訴意旨認此部分與被
    告等前開有罪部分，有連續犯之裁判上一罪關係，爰不另為無罪判決之諭知，附
    此敘明。
據上論斷，應依刑事訴訟法第二百九十九條第一項前段，農會法第四十七條之一第一
項第二款，刑法第十一條前段、刑法第二十八條、第五十六條、第四十一條第一項、
第七十四條第一款，罰金罰鍰提高標準條例第一條前段、第二條，判決如主文。
本案經檢察官毛有增到庭執行職務。
中      華      民      國      九 十 一    年    一    月   二 十 四   日
                                            臺灣板橋地方法院刑事第四庭
                                                法  官    談      虎
右正本證明與原本無異。
如不服本判決，應於判決送達後十日內，向本院提出上訴狀。
                                                書 記 官    陳  君  偉
中      華      民      國      九 十 一    年    一    月   二 十 四   日
附錄本案論罪科刑法條全文
農會法第四十七條之一
農會之選舉有左列行為之一者，處三年以下有期徒刑，得併科三萬元以下罰金：
一、有選舉之人，要求、期約或收受財物或其他不正利益，而約其不行使其選舉權或
    為一定之行使者。
二、對於有選舉權之人，行求、期約或交付財物或其他不正利益，而約其不行使選舉
    權或為一定之行使者。
三、對於候選人行求、期約或交付財物或其他不正利益，而約其放棄競選或為一定之
    競選活動者。
四、候選人要求、期約或收受財物或其他不正利益，而許以放棄競選或為一定之競選
    。
犯前項之罪者，其所收受之財物沒收之。如全部或一部不能沒收時，追徵其價額。
